臺灣高等法院民事判決
109年度上更一字第240號
上  訴  人  蔡志華  
訴訟代理人  林宇文律師
被  上訴人  曾惠  
上列當事人間請求給付違約金事件，上訴人對於民國107年5月14
日臺灣基隆地方法院107年度訴字第1號第一審判決提起上訴，經
最高法院第一次發回更審，本院於民國110年4月6日言詞辯論終
結，判決如下：
    主      文
原判決除確定部分外關於命上訴人給付逾新臺幣壹佰壹拾萬元本
息之訴部分，暨該訴訟費用之裁判，均廢棄。
上開廢棄部分，被上訴人在第一審之訴駁回。
其餘上訴駁回。
第一、二審（除確定部分外）及發回前第三審訴訟費用由被上訴
人負擔五分之一，餘由上訴人負擔。
    事實及理由
一、被上訴人主張：兩造於民國105年12月23日簽立協議書（下
    稱系爭協議書），第2條約定上訴人應按期繳納伊名下基隆
    市○○區○○路000號房地（下稱103號房地）貸款（下稱系爭貸
    款）至清償完畢之日止，如一期未繳納，除應給付該貸款外
    ，另應給付違約金新臺幣（下同）100 萬元；第4條約定上
    訴人應將名下門牌號碼基隆市○○區○○路000號、140號房地（
    下稱系爭房地）提供予伊無償使用10年，如有可歸責於上訴
    人之事由，而使伊無法於前開期限內使用，亦應給付違約金
    100萬元。詎上訴人自106年5月起未依系爭協議書第2條約定
    ，按期繳納系爭貸款；另上訴人於106年5月間要求伊搬離系
    爭房地，伊得依系爭協議書第2條、第4條約定，請求上訴人
    給付2筆違約金各70萬元共140萬元，及自107年1月19日起至
    清償日止，按週年利率百分之5計算之利息。（未繫屬本院
    者，不予贅述）
二、上訴人則以：伊於簽署系爭協議書前業已繳納103號房地至
    少500萬元以上貸款，嗣後亦部分履行系爭協議書第2條約定
    ，103號房地遭拍賣後，被上訴人僅受有4萬5,718元利息損
    失，並由原法院民事執行處發還拍賣分配款1,256萬7,361元
    ，被上訴人所受損害有限。另被上訴人搬離系爭房地係經其
    同意，且被上訴人搬離後，仍由原與被上訴人同住之兩造未
    成年子女及訴外人即被上訴人繼母鄭曼秋居住，縱使嗣後由
    被上訴人另行租屋同住，所支付之租金即有減少；而被上訴
    人所提出租約為107年5月所簽訂，租金、家具、電器費用均
    與違反系爭協議書第4條無涉，而房租則應參考行政院主計
    總處109年10月基隆市每人每年房租支出4萬4,945元等語置
    辯。
三、原審就被上訴人之上開請求，判決上訴人敗訴，上訴人不服
    ，提起上訴，並聲明：㈠原判決關於命上訴人給付140萬元部
    分之訴（除確定部分外）廢棄；㈡上廢棄部分，被上訴人在
    第一審之訴駁回。被上訴人答辯聲明：上訴駁回。【本院更
    審前判決關於㈠命上訴人給付系爭貸款460萬3,218元本息，
    駁回被上訴人請求給付2筆違約金各30萬元，及駁回起訴狀
    繕本送達翌日起107年1月11日起（見原審卷第53頁）至107
    年1月18日止法定遲延利息部分，均未據上訴人不服提起第
    三審上訴；㈡命上訴人給付系爭貸款利息、違約金12萬2,669
    元本息部分，業據最高法院駁回上訴，均告確定）】
四、兩造不爭執事項（見本院卷第38頁）：
　㈠兩造於105年12月23日簽署系爭協議書（見原審卷第19-21頁
    ）。
  ㈡上訴人自106年4月9日起即未依系爭協議書第2條之約定，繳
    納103號房地之貸款，該房地因被上訴人積欠上訴人700萬元
    而經上訴人查封拍賣(見本院前審卷第176頁)。
  ㈢上訴人於106年6月起未依系爭協議書第4條約定無償提供被上
    訴人使用系爭房地，被上訴人於斯時搬離系爭房地。
五、本院之判斷
　　兩造均同意簡化本件爭點項目（見本院卷第38頁），茲分述
    如下：
　㈠被上訴人主張依系爭協議書第2條約定，請求上訴人給付違約
    金70萬元本息，是否有據？
　⒈按違約金有賠償性違約金及懲罰性違約金，前者以違約金作
    為債務不履行所生損害之賠償總額之預定，債權人除違約金
    外，不得另行請求損害賠償；後者則以強制債務履行為目的
    ，確保債權效力之強制罰，具有懲罰之性質，於債務人違約
    時，債權人除得請求支付違約金外，並得請求履行債務，或
    不履行之損害賠償（最高法院109年度台上字第235號民事判
    決意旨參照）。查：
  ①系爭協議書第2條約定：「附表一所示之不動產（即103號房
    地）尚有貸款餘額約新臺幣（下同）494萬元，雙方同意由
    甲方（即上訴人）負擔至清償完畢，並由甲方逕向貸款銀行
    支付。倘若甲方有任一期貸款未繳納，則甲方同意應繼續支
    付尚未清償之貸款外，另願再給付乙方（即被上訴人）100
    萬元做為違約金」（見原審卷第19頁），是由上開協議書內
    容可知，上訴人未依約給付任一期貸款時，除應繼續繳納貸
    款外，並願給付100萬元違約金，依前揭說明，核該違約金
    屬懲罰性違約金。
　②上訴人自106年4月9日起未依約按期繳納系爭貸款，嗣由被上
    訴人代繳106年4月9日起至同年12月9日止之本息共74萬4048
    元，及由被上訴人另清償系爭貸款之18萬6,708元本息；103
    號房地經上訴人持原法院106年度司票字第152號民事裁定（
    下稱系爭裁定）聲請強制執行，由原法院民事執行處（下稱
    民事執行處）以106年度司執字第16455號清償票款執行事件
    （下稱系爭執行事件）受理，嗣經民事執行處以2,420萬元
    拍賣後，系爭貸款餘額374萬9,413元本金及利息4萬5,718元
    利息，共379萬5,131元，業已分配貸款銀行即有限責任基隆
    第一信用合作社（下稱基隆一信）等情，有基隆一信108年3
    月6日函文、系爭執行事件卷及辦案進行簿可按（見原審卷
    第153頁、本院前審卷第100、133-141、165-167、313-324
    頁、本院卷第155-161頁），堪認系爭協議書第2條約定之清
    償期業已屆至，且上訴人亦不爭執有違反系爭協議書2條約
    定，自106年4月9日起即未依約繳納系爭貸款情事（見原審
    卷第153頁、本院卷第37頁），是被上訴人自得依系爭協議
    書第2條約定，請求上訴人給付違約金。
　⒉次按民法第252條規定審酌違約金有無過高情事而應否予以酌
    減時，須依一般客觀事實、社會經濟狀況、當事人所受損害
    情形，及就債務人若能如期履行債務時，債權人所得享受之
    一切利益為衡量之標準（最高法院109年度台上字第2821號
    民事判決發回意旨參照）。查：
　⑴被上訴人主張因上訴人未依約繳納系爭貸款由其代繳期間，
    受有另行支出每月家庭戶數平均支出損害，及103號房屋遭
    拍賣受有房屋價差之損害一節，分述如下：
　①上訴人未依系爭協議書第2條約履行，由被上訴人於該段期間
    內（106年4月9日起至同年12月9日止）代繳貸款93萬0756元
    （74萬4,048元＋18萬6,708元，業經更審前判決確定），確
    實因而使被上訴人需於每月支出中額外給付該月貸款金額，
    衡情被上訴人確有每月另行支出生活費用之情，參以行政院
    主計總處106年平均每人約消費支出（基隆市）為每月支出2
    萬0,608元（見本院卷第177頁），則該段期間被上訴人至少
    需再支出此部分金額16萬4,864元，是被上訴人此部分主張
    ，應屬可採。  
  ②被上訴人雖提出不動產廣告稱103號房地拍賣受有房屋價差損
    失云云。然查，依前述，系爭執行事件係由上訴人以系爭裁
    定為執行名義聲請強制執行，並非因上訴人未繳納系爭貸款
    而遭基隆一信聲請強制執行，是103號房地遭查封拍賣與上
    訴人未依系爭協議書第2條約定履行無涉，自無從認定所謂
    之房屋價差損失與上訴人之違約行為有關；況，被上訴人並
    未提出該地區相同房屋於拍賣時間之實際成交價，而僅提出
    房屋銷售之廣告，亦無從證明經系爭執行事件拍賣之房屋價
    金較之市價為低，是尚難據此認定受有損害。
　⑵再參以本件如上訴人依系爭協議書第2條約定履行，被上訴人
    至少在系爭房地遭拍賣前所得享受之無庸負擔貸款並得自由
    使用收益103號房地之一切利益，加計前揭被上訴人所受之
    損害，本院認此部分違約金酌減為40萬元，應屬適當。
　㈡被上訴人主張依系爭協議書第4條約定，請求上訴人給付違約
    金70萬元本息，是否有據？
　⒈系爭協議書第4條約定：「甲方同意附表二所示之不動產（即
    系爭房地）提供乙方無償使用10年，倘有可歸責於甲方之事
    由而使乙方於前開期限內無法使用附表二所示之不動產，甲
    方願給付乙方100萬元整作為違約金」（見原審卷第19-20頁
    ），是由上開協議書內容可知，上訴人未依約無償提供系爭
    房地予被上訴人使用，倘有可歸責於上訴人事由時，上訴人
    願給付100萬元違約金，核該違約金屬債務不履行所生損害
    之賠償總額之預定。
　⒉上訴人於106年6月起未依系爭協議書第4條約定無償提供被上
    訴人使用系爭房地，被上訴人於斯時搬離系爭房地（見不爭
    執事項㈢），是被上訴人自得依系爭協議書第4條約定，請求
    上訴人給付違約金。
　⒊上訴人雖抗辯系爭房地尚提供兩造未成年子女、被上訴人繼
    母使用而有一部履行云云。然查，依前述系爭協議書第4條
    係約定內容「上訴人同意系爭房地提供『被上訴人』無償使用
    10年」（見原審卷第19-20頁），而非提供予兩造未成年子
    女、被上訴人繼母使用，則縱使尚有兩造未成年子女、被上
    訴人繼母在上訴人違約要求被上訴人搬離時，繼續使用系房
    地，仍不影響上訴人未依約履行情事，上訴人前揭所辯，不
    足為採。
　⒋上訴人又辯稱上訴人要求被上訴人搬離係因可歸責於被上訴
    人因素云云，然前揭第4條既已約定上訴人應無償提供系爭
    房地予被上訴人使用，且該協議書內容並未限制被上訴人使
    用房屋之約定，則上訴人自不得僅以被上訴人亂堆置物品即
    要求其搬遷，此部分所辯，亦無足取。
　⒌被上訴人主張因上訴人未依約無償提供系爭房地，因而受有
    另行支出租屋費54萬元、搬家費42萬5,108元、採購家具、
    家電費用等（見本院卷第121-143頁）一節，分述如下：
　⑴被上訴人所提出房屋租賃契約書（見本院卷第87-94頁），承
    租人為被上訴人，租賃期限為107年5月1日起至110年4月30
    日止，租金為每月1萬5,000元，迄至110年2月28日止共支出
    51萬元【1萬5,000元×（8+12+12+2）＝51萬元】，是被上訴
    人既因搬離系爭房地，且103號房地又遭查封拍賣，因而需
    另行承租房屋居住，堪認此部分確實為因上訴人違反系爭協
    議書第4條約定，致被上訴人受有損害。至被上訴人主張押
    金3萬元部分，該部分依約出租人於租賃期限屆滿被上訴人
    交還房屋時，應返還之（見本院卷第93頁），是此部分難認
    為被上訴人所受之損害。
　⑵被上訴人因搬離系爭房地而需支出搬家等相關費用42萬5,108
    元部分，經核對被上訴人所提出訴外人特力屋股份有限公司
    單據、發票、訴外人智方興業有限公司估價單、保固卡、搬
    運契約、訴外人禾豐家具有限公司訂購單等（見本院外放卷
    ），被上訴人確實支出購置家具21萬8,800元、搬家費用3萬
    8,000元、家電等其他費用15萬8,017元，共41萬4,817元，
    上訴人亦不爭執被上訴人已支付該費用（見本院卷第119頁
    ），衡以支出之項目確實為家居使用，且多為租屋前之支出
    ，是此部分亦足認定為被上訴人因搬離系爭房地所受損害。
    另被上訴人主張家電損失部分，未提出單據為佐，無從認定
    為搬離系爭房地所受之損害。
　⑶承上，被上訴人因上訴人違反系爭協議書第4條約定，受有至
    少92萬4,817元（計算式：51萬元＋41萬4,817元＝92萬4,817
    元），是被上訴人依系爭協議書第4條約定，請求上訴人給
    付70萬元，即屬有據。
六、綜上所述，被上訴人依協議書第2、4條約定，請求上訴人給
    付110萬元（40萬＋70萬），及自107年1月19日起至清償日止
    ，按週年利率百分之5計算之利息，洵屬有據，應予准許；
    逾此部分之請求，於法無據，應予駁回。原審就上開不應准
    許部分，為上訴人敗訴之判決，自有未洽，上訴意旨指摘原
    判決此部分不當，求予廢棄改判，為有理由，爰由本院廢棄
    改判如主文第二項所示。至於上開應准許部分，原審為上訴
    人敗訴之判決，並無不合。上訴人仍執陳詞，指摘原判決此
    部分不當，求予廢棄改判，為無理由，應駁回其上訴。
七、本件事證已臻明確，兩造其餘之攻擊或防禦方法及所用之證
    據，經本院斟酌後，認為均不足以影響本判決之結果，爰不
    逐一論列，併此敘明。
八、據上論結，本件上訴為一部有理由、一部無理由，依民事訴
    訟法第450條、第449條第1項、第79條，判決如主文。
中　　華　　民　　國　　110 　年　　4 　　月　　20　　日
                  民事第二十庭  
                      審判長法　官  周祖民
　　　　　　　　　　　  　  法　官  馬傲霜
　　　　　　　　　　　  　  法　官  林玉蕙
正本係照原本作成。
不得上訴。
中　　華　　民　　國　　110 　年　　4 　　月　　20　　日

                            書記官  鄭淑昀